【裁判字號】    90,判,743
【裁判日期】    900504
【裁判案由】    土地增值稅
【裁判全文】
最  高  行  政  法  院  判  決                      九十年度判字第七四三號
    原      告  甲  ○
    被      告  基隆市稅捐稽徵處
    代  表  人  王源寶
右當事人間因土地增值稅事件，原告不服財政部中華民國八十八年十月十三日台財訴
第000000000號再訴願決定，提起行政訴訟。本院判決如左：
    主  文
再訴願決定、訴願決定及原處分均撤銷。
訴訟費用由被告負擔。
    事  實
緣原告於民國八十五年三月二十七日買賣取得坐落基隆市○○區○○段七分寮小段一
○一地號農業用地一筆，面積三五九平方公尺，並依土地稅法第三十九條之二第一項
規定，申經核准免徵土地增值稅在案，嗣經被告於八十七年一月七日派員會同農林、
地政機關人員現場勘查時，查獲上述土地未繼續耕作，乃處以原免徵土地增值稅新台
幣（下同）一四五、五○三元二倍之罰鍰計二九一、○○○元（計至百元止）。原告
不服，循序申請復查及提起訴願，均未獲變更，提起再訴願，亦遭決定駁回，遂提起
本件行政訴訟。茲摘兩造訴辯意旨如次：
原告起訴意旨略謂：按農業用地在依法作農業使用時，移轉與自行耕作之農民繼續耕
作者，免徵土地徵值稅。土地稅法第三十九條之二第一項定有明文。查原告於八十五
年三月二十七日買賣取得系爭農地時，即有繼續耕作之事實，關於此部分可傳喚證人
潘義榮，應訊查明。次查「因灌溉、排水設施損壞不能耕作者，免課徵荒地稅」為土
地稅法第二十二條之一第一項第四款所明定。系爭農地原種植之農作物無法成長，實
因基隆市○○○路改善工程埋設排水管致原灌溉、排水設施損壞而不能耕作。被告僅
因勘查現場為雜草、雜木而逕認未作農業使用予以課處罰鍰，惟依臺灣省政府農林廳
八七農經字第六八二三二號函謂略：「查土地稅法第三十九條之二規定之意旨，在於
避免農地違法變更使用．．．即使該用地現況為雜木林、自然林等任自然生長之植物
，若未有變更為非農業使用情事．．．應仍認定為農業使用範圍。」故被告認事用法
顯有違誤。尤其在遇有土地稅法第二十二條之一第一項第四款之情形時，是否仍應申
請休耕，尚有疑義。再訴願決定以有無「申請休耕」之行政手續認定是否「不能耕作
」顯有違法理之文義解釋及論理法則。為此，請判決撤銷原處分及一再訴願決定等語
。
被告答辯意旨略謂：一、按「農業用地在依法作農業使用時，移轉與自行耕作之農民
繼續耕作者，免徵土地增值稅。」、「依第三十九條之二第一項取得之農業用地，取
得者於完成移轉登記後，有左列不繼續耕作情形之一者，處以原免徵土地增值稅二倍
之罰鍰，其金額不得少於取得時申報移轉現值百分之二：一．．．二、非依第二十二
條之一規定之各項原因，閒置不用者。前項應處罰鍰之土地，不繼續耕作面積未達每
宗土地原免徵土地增值稅面積之五分之一，其罰鍰得按實際不繼續耕作面積比率計算
。但以一次為限。」及「農業用地閒置不用，．．．但有左列情形之一者不在此限：
一、因農業生產或政策之必要而休閒者。二、因地區性生產不經濟而休耕者。三、因
公害污染不能耕作者。四、因灌溉、排水設施損壞不能耕作者。五、因不可抗力不能
耕作者。」分別為土地稅法第三十九條之二第一項、第五十五條之二及第二十二條之
一所明定。查原告於八十五年三月二十七日取得基隆市○○區○○段七分寮小段一○
一地號免徵土地增值稅之農業用地，嗣經被告派員會同本市農業、地政機關等單位，
於八十七年一月七日實地勘查查獲現場為雜草、雜木等未作農業使用，並經基隆市政
府八十七年二月十七日八七基府建農字第○一四九八號函告該地「無申請休耕範圍」
，此有承諾書、農作移轉免徵土地增值稅案件定期查核清單、照片等在卷為憑，至八
十七年二月十七日複勘時雖已補種竹子, 惟並不影響上揭業已構成之違章事實，被告
按原免徵土地增值稅處以二倍罰鍰，揆諸首揭法令規定，並無不合。二、原告雖訴稱
八十五年三月二十七日買賣取得系爭農地時，有繼續耕作，嗣經被告於八十七年一月
七日派員會同農林、地政機關人員現場查勘查系爭農地未繼續耕作，實因基隆市○○
○路改善工程埋設排水管致灌溉、排水設施損壞而不能耕作，被告予以課處，認事用
法顯有違誤云云。惟查系爭農地原告於八十五年三月二十七日申請依土地稅法第三十
九條之二規定免徵土地增值稅，承諾確實繼續作農業使用，則原告於承受系爭農地後
即應繼續耕作，方符合土地稅法第三十九條之二移轉免徵土地增值稅之規定，本案原
告於承受系爭農地後，被告於八十六年十一月七日首次會同農林、地政等單位會勘時
查獲現場為雜草、雜木等未作農業使用，然原告對會勘地點所指之界址有異議，被告
另於八十七年一月七日會同農林、地政等單位再次會勘，本案土地經地政單位鑑界確
定後勘查現場為雜草雜木，未作農業使用，又參諸現場照片系爭土地顯係長期未加以
整地，任其雜草叢生，並非不能耕作。及依基隆市政府八十七年二月十七日八七基府
建農字第○一四九八號函告該地「無申請休耕範圍」，則原告取得系爭土地後無土地
稅法第二十二條之一所列各種原因，而閒置不用，未繼續耕作甚明，原告亦自承系爭
農地有未繼續耕作、閒置及荒廢之事實，則原告取得農地申請免徵土地增值稅後竟不
繼續為農業之使用，自有違土地稅法優待農業用地之法意，被告依上揭土地稅法第五
十五條之二規定，對依法免徵土地增值稅之農業用地，於完成移轉登記後有所列不繼
續耕作之情形者，即應科處罰鍰。原告之訴，並無理由，請予以駁回，以維稅政等語
。
    理  由
按「依土地稅法第三十九條之二第一項規定取得之農業用地，取得者於完成移轉登記
後，有左列不繼續耕作情形之一者，處以原免徵土地增值稅額二倍之罰鍰．．．三非
依法令變更為非農業用地使用」，固為八十九年一月二十六日修正前土地稅法第五十
五條之二所明定。惟按「納稅義務人違反本法或稅法之規定，適用裁處時之法律。但
裁處前之法律有利於納稅義務人者，適用最有利於納稅義務人之法律」，稅捐稽徵法
第四十八條之三定有明文。又「．．．稅捐稽徵法第四十八條之三修正公布生效時仍
在復查、訴願、再訴願及行政訴訟中，尚未裁罰確定之案件均有該條之適用」、「．
．．取得核准免徵土地增值稅之農地後，為配合地方建設，無償提供承包公共工程廠
商堆置工程用土使用，如何依土地稅法第五十五條之二規定處罰一案，．．．二查稅
捐稽徵法第四十八條之三規定，『納稅義務人違反本法或稅法之規定，適用裁處時之
法律。但裁處前之法律有利於納稅義務人者，適用最有利於納稅義務人之法律。』有
關土地稅法第五十五條之二條文，業於八十九年一月二十六日經總統公布刪除，是以
，本案裁處之罰鍰，如在上揭土地稅法修正條文公布生效日（八十九年一月二十八日
）後尚未裁罰確定，依首揭稅捐稽徵法規定，應可免予處罰」，復分別經財政部八十
五年八月二日台財稅第000000000號函及八十九年二月十日台財稅第○八九
○四五○一二○號函釋在案。查本件原告於八十五年三月二十七日因買賣取得坐落基
隆市○○區○○段七分寮小段一○一地號農地，並申准依土地稅法第三十九條之一第
一項規定，免徵土地增值稅在案，嗣經被告派員會同基隆市農業、地政機關等單位人
員，於八十七年一月七日實地勘查，查獲現場為雜草、雜木等未作農業用地使用，並
經基隆市政府八十七年二月十七日八七基府建農字第○一四九八號函告該地「無申請
休耕範圍」，此有承諾書、農地移轉免徵土地增值稅案件定期查核清單、照片等附卷
可稽，又於八十七年二月十七日複勘時雖已補種竹子，惟並不影響上揭業已構成之違
章事實，被告乃按原免徵土地增值稅額處以二倍罰鍰二九一、○○○元，本非無據。
惟本案核屬尚未裁罰確定之案件，依據前揭稅捐稽徵法第四十八條之三規定及財政部
八十五年八月二日台財稅第000000000號、八十九年二月十日台財稅第○八
九○四五○一二○號函釋，本案原裁處之罰鍰，因土地稅法第五十五條之二條文於八
十九年一月二十八日公布刪除生效，已失去裁罰之依據。被告依修正前之土地稅法處
罰，一再訴願決定遞予維持，均屬有誤，無可維持，應一併予以撤銷。
據上論結，本件原告之訴為有理由，爰依行政訴訟法施行法第二條、行政訴訟法第九
十八條第三項前段，判決如主文。
中    華    民    國     九十        年      五      月       四        日
                    最 高 行 政 法 院  第 三 庭
                                審 判 長 法  官      曾  隆  興
                                         法  官      劉  鑫  楨
                                         法  官      徐  樹  海
                                         法  官      鄭  淑  貞
                                         法  官      林  家  惠
右  正  本  證  明  與  原  本  無  異
                                         法院書記官  陳  盛  信
中    華    民    國     九十        年      五      月       七        日


司法院資訊處製作；財團法人民間司法改革基金會備份。
